【裁判字號】    99,消債更,49
【裁判日期】    991026
【裁判案由】    聲請更生
【裁判全文】
臺灣基隆地方法院民事裁定            99年度消債更字第49號
聲  請  人
即  債務人  甲○○
上列當事人因消費者債務清理事件聲請更生，本院裁定如下：
    主  文
聲請駁回。
聲請費用由聲請人負擔。
    理  由
一、按債務人不能清償債務或有不能清償之虞者，得依消費者債
    務清理條例（下稱本條例）所定更生或清算程序，清理其債
    務，本條例第3 條定有明文。本條例之立法目的，在於經濟
    上陷於困境之消費者，若任其於惡性循環之債務窘境中自生
    自滅，其將衍生嚴重之社會問題，致難以維持安定之社會經
    濟秩序，故有分別情形依更生或清算之程序清理其債務之必
    要，藉以妥適調整其與各相關債權人等間之權利義務關係，
    以謀求消費者經濟生活之更生機會，從而健全社會經濟發展
    。惟私法上債之關係，係以當事人間之信賴關係為基礎，為
    社會經濟組織之重要支柱，故當事人於以法律行為追求自己
    之利益之際，亦應顧及對方之利益，並考量債權債務在社會
    上之作用，本於誠實及信用之原則，行使其債權及履行其債
    務，故負債務之消費者欲以本條例調整所負之義務，自應本
    於誠信原則之本旨，僅在其不能清償債務或有不能清償之虞
    而陷於經濟上之困境時，始得准許之，以避免其藉此善意之
    立法而惡意圖謀減免債務，致使社會陷於道德之危險，並因
    此使信用緊縮而造成社會經濟之動盪。即對於已與金融機構
    成立協商之債務人，自應受該成立協議拘束，按協議條件履
    行，僅其後發生不可歸責於己之事由，致不能清償或有不能
    清償之虞，始能聲請更生或清算，且所謂「不能清償或有不
    能清償之虞」，宜綜合衡量債務人全部收支及財產狀況，評
    估是否已不能維持符合人性尊嚴之基本生活條件，故如債務
    人與金融機構債權人經協商所成立之債務清償方案，並非債
    務人所不能負擔者，即難認債務人有何不能清償之情事，為
    避免債務人任意毀棄已成立之協商，肇致道德危險，濫用更
    生或清算之裁判上債務清理程序，故依本條例第151條第5項
    前段之規定，即不得聲請更生或清算。
二、本件聲請意旨略以：伊有不能清償債務之情事，於本條例施
    行前，曾依中華民國銀行公會會員辦理消費金融案件無擔保
    債務協商機制與最大債權金融機構慶豐商業銀行股份有限公
    司（下稱慶豐銀行）成立協商，約定每月還款新臺幣（下同
    ）15,541 元、分120期、利率7.88％，而債務人於親友協助
    下原本均能繳款正常，惟其後親友亦無力支援，債務人每月
    尚須繳納高額房貸，嗣於98年間又與慶豐銀行約定變更為每
    月還款10,277元、分150期、利率6.5％之還款方案，惟債務
    人仍無力繳納負擔該協商方案。且債務人無擔保或無優先權
    之債務總額未逾1,200萬元，亦未曾經法院裁定開始清算程
    序或宣告破產，爰依法聲請更生等語。
三、經查：
(一)債務人於本條例施行前，確於民國95年10月16日與最大債權
    金融機構慶豐銀行成立協商，約定「自95年11月起，分120
    期，利率7.88％，於每月10日還款15,541元至全部清償為止
    」，嗣於98年5 月27日依「變更債務協商協議書方案」與慶
    豐銀行約定變更該協商方案為「自98年5月14日起，分150期
    ，利率6.5％，於每月10日還款10,277 元至全部清償為止」
    ，此有協議書影本及95年度銀行公會債務協商機制變更還款
    條件增補約據各1 紙在卷可稽，堪認屬實，從而依本條例第
    151條第5項之規定，本件債務人須有不可歸責於己致履行原
    協議顯有重大困難之事由，始得聲請更生，合先敘明。
(二)依債務人所提之基隆市稅務局98年度綜合所得稅各類所得資
    料清單所載，債務人於98年度所得總額為330,742 元，平均
    每月收入約為27,561元。而債務人固陳平均每月之必要支出
    為22,500元（含日常用品支出2,000元、伙食費7,500元、交
    通費2,000元、房貸8,000元、電話費1,000 元、水電瓦斯費
    2,000 元），惟債務人既已自稱陷於不能清償債務之情，則
    其日常生活費用自應以維持最低生活之所需即為以足，而不
    得要求與一般未負債務之人為相同之比照。參以行政院所公
    告98年度臺灣省低收入戶最低生活費用每人每月為9,829 元
    ，係按照政府最近一年平均每人消費支出（包括食品費、衣
    著鞋襪費、房租水電費、家居管理費、醫療保健費、交通通
    訊費、娛樂教育費及雜項支出）百分之60訂定，是認債務人
    每月必要生活費用（包含食、衣、住、行、強制性保險等）
    依此標準以每月9,829 元計算，始屬合理。又上開數額實已
    涵括食、衣、住、行等所有必要生活之支出，並足以維持個
    人人格生存所需，是以債務人自不得於最低生活費用之外，
    重複另列房屋貸款。再者，房貸於名義上雖屬債務，實乃藉
    由分期付款方式逐漸累積資產，與金錢儲蓄雷同，惟債務人
    於經濟困窘時，自應選擇適當處分其資產以減輕負擔，並公
    平償還債務，始符誠信原則，而非僅清償房貸以保全不動產
    ，其餘負債則主張無力負擔，果係如此，與令其餘無擔保債
    權之債權人以其資金為債務人購置不動產何異？且令現今社
    會眾多「無殼蝸牛族」情何以堪？亦與社會公平正義不符，
    而難昭公信。況人民安居並不以居住於自有住宅為必要，租
    屋居住亦為目前社會眾多經濟狀況無力負擔購屋支出之人的
    安居方式，且因租屋支出並得為所得稅之扣減額，故租屋居
    住毋寧是自認經濟負擔沉重之人減輕負擔的另一種生活方式
    。準此，以債務人於98年平均每月收入27,561元，扣除債務
    人得維持最低生活之所需9,829 元，尚餘17,732元，仍然高
    於債務人依協商條件每月應清償之金額10,277元，自不得認
    債務人於履行協商條件上，有何困難可言。
四、綜上所述，本件債務人既與金融機構債權人成立協商，且依
    債務人所提資料，債務人目前收入現況既能維持生活亦有能
    力清償債務，尚不足認債務人有不可歸責於已致履行原協議
    顯有重大困難之事由，債務人聲請更生，顯然違背本條例第
    151條第6項準用第5項之規定，自應駁回其更生之聲請。
五、依消費者債務清理條例第8 條、第15條，民事訴訟法第95條
    、第78條之規定，爰裁定如主文。
中    華    民    國    99    年    10    月    26    日
                  民事庭法  官  徐世禎
以上正本係照原本作成。
如對本裁定抗告，應於本裁定送達後10日內，向本院提出抗告狀
，並繳納抗告費新臺幣1000元。
中    華    民    國    99    年    10    月    26    日
                        書記官  陸清敏

司法院資訊處製作；財團法人民間司法改革基金會備份。
